ACORDAO-COMPLETO-2366483

ACÓRDÃO 8513/2019 ATA 30/2019 - PRIMEIRA CÂMARA

VISTOS, relatados e discutidos estes autos em que se aprecia recurso de reconsideração interposto por Humberto Solon Sarmento Franco contra o Acórdão 549/2018-TCU-Primeira Câmara, por meio do qual o Tribunal julgou suas contas irregulares e o condenou ao ressarcimento de R$ 89.100,00, em valores históricos de 14/11/2001;
ACORDAM os Ministros do Tribunal de Contas da União, reunidos em Sessão da Primeira Câmara, diante das razões expostas pelo Relator, em:
9.1. com fundamento no arts. 32, inciso I, e 33, da Lei 8.443/1992, conhecer e negar provimento ao presente recurso de reconsideração;
9.2. dar ciência deste acórdão ao recorrente.

Recurso de reconsideração interposto contra o Acórdão 549/2018-1ª Câmara, por meio do qual o TCU julgou irregulares as contas do recorrente, na condição de ex-Prefeito de Irajuba/BA, condenando-o ao ressarcimento de R$ 89.100,00 (valor histórico de 14/11/2001) aos cofres do Fundo Nacional de Assistência Social.

Primeira Câmara

Município de Irajuba - BA.

3. Recorrente: Humberto Solon Sarmento Franco (XXX.991.078-XX).

13.1. Ministros presentes: Walton Alencar Rodrigues (Presidente), Benjamin Zymler, Bruno Dantas (Relator) e Vital do Rêgo.
13.2. Ministros-Substitutos presentes: Augusto Sherman Cavalcanti e Weder de Oliveira.

ACORDAO-COMPLETO-2375844

Acórdão 2356/2020 - Primeira Câmara

BRUNO DANTAS

Ministro-Substituto Augusto Sherman Cavalcanti.

Cuidam os autos de recurso de reconsideração interposto por Humberto Solon Sarmento Franco (peça 29) contra o Acórdão 549/2018-TCU-Primeira Câmara.
A tomada de constas especial que deu origem a estes autos foi instaurada pelo então Ministério do Desenvolvimento Social e Combate à Fome (MDS) em razão do não atingimento dos objetivos do Termo de Responsabilidade 561/2001/MPAS/SEAS (Siafi 424030) , celebrado entre o Município de Irajuba/BA e o referido Ministério, no valor histórico de R$ 89.900,00 (14/11/2001) , para a construção de um centro comunitário para idosos.
A deliberação recorrida, relatada pelo Min. Augusto Sherman Cavalcanti, apresentou o seguinte teor:
"9.1. com fundamento nos arts. 1º, inciso I, 16, inciso III, alíneas "b" e "c" da Lei 8.443/1992 c/c os arts. 19 e 23, inciso III, da mesma Lei, e com arts. 1º, inciso I, 209, incisos II e III, 210 e 214, inciso III, do Regimento Interno, que sejam julgadas irregulares as contas do Sr. Humberto Solon Sarmento Franco (CPF XXX.991.078-XX) , Prefeito do Município de Irajuba/BA (gestões 2001-2004 e 2005-2008) e condená-lo ao pagamento da quantia abaixo especificada, com a fixação do prazo de quinze dias, a contar da notificação, para comprovar, perante o Tribunal (art. 214, inciso III, alínea "a", do Regimento Interno) , o recolhimento da dívidas aos cofres da Fundo Nacional de Assistência Social-FNAS, atualizada monetariamente e acrescida dos juros de mora, calculados a partir da data descriminada abaixo, até a data do recolhimento, na forma prevista na legislação em vigor:
	VALOR ORIGINAL (R$) 
	DATA DA OCORRÊNCIA

	89.100,00
	14/11/2001

9.2. autorizar, desde logo, nos termos do art. 28, inciso II, da Lei 8.443/1992, a cobrança judicial das dívidas caso não atendidas as notificações; e
9.3. encaminhar cópia desta deliberação ao Procurador-Chefe da Procuradoria da República no Estado da Bahia, nos termos do § 3º do art. 16 da Lei 8.443/1992 c/c o § 7º do art. 209 do Regimento Interno do TCU, para adoção das medidas que entender cabíveis."
Admitido o processamento do recurso, porquanto preenchidos os requisitos previstos no art. 33 da Lei 8.443/1992, conferi efeito suspensivo aos itens 9.1 e 9.2. do acórdão recorrido (peça 35) .
Instruído o presente feito, faço reproduzir, com os ajustes que julgo pertinentes, o exame técnico e o encaminhamento oferecidos pelo auditor da Secretaria de Recursos deste Tribunal (peça 40) :
"EXAME DE MÉRITO
8.	Delimitação dos recursos
8.1. Constitui objeto do recurso de Humberto Solon Sarmento Franco definir se:
a) o acórdão recorrido é nulo por ter havido ausência de fundamentações fática e legal e cerceamento de defesa;
b) houve a prescrição para a instauração da TCE; e
c) a sua responsabilização feriu os princípios da razoabilidade e proporcionalidade. 
9.	Da Nulidade
9.1. O recorrente afirma que não houve fundamentações fática e legal para o acórdão recorrido, em afronta ao artigo 93, IX, da Constituição Federal, e tampouco houve pronunciamento sobre os pontos da defesa apresentada, tornando-o nulo. Menciona doutrinadores e decisões judiciais a respeito.
9.2. Consta também no recurso que houve cerceamento de defesa, vez que o aresto recorrido baseou-se em documentos juntados aos autos sem que houvesse a abertura de prazo para a manifestação do responsável, ferindo o artigo 5.º, inciso LV, da Constituição Federal. No caso, os documentos seriam cópias de microfilmagens de cheques e extratos bancários.
Análise
9.3. O voto que orientou o Acórdão 549/2018-TCU-1.ª Câmara motivou a proposta de rejeição das contas com condenação em débito em vista da imprestabilidade da obra executada, pois não restou comprovada sua utilização em benefício dos destinatários previstos (peça 19, itens 8-11) . Por sua vez, a fundamentação legal declinada no item 9.1 do acórdão remete a artigos da Lei Orgânica e do Regimento Interno do TCU que versam sobre o julgamento de contas, em especial hipóteses que ensejam sua irregularidade.
9.4. Quanto ao cerceamento de defesa, o recorrente foi citado pelo Ofício 1116/2016-TCU-Secex/BA, de 4/5/2016 (peça 7) e apresentou defesa (peça 10) , não havendo desde então qualquer juntada de documentos novos, quiçá sem a correspondente oitiva do ex-prefeito a caracterizar algum cerceamento de defesa. 
9.5. Em adição, o supracitado voto anterior ao acórdão recorrido abordou, mesmo que sucinta e indiretamente, os pontos trazidos nas alegações de defesa (peça 10) , a exemplo da alegada responsabilidade dos prefeitos sucessores do ora recorrente pela inutilização do prédio construído, vez que o relator aludiu à permanência do Sr. Humberto à frente da prefeitura por seis anos após o término das obras. 
10.	 Da Prescrição
10.1. No recurso consta que prescreveu o prazo para a instauração da TCE, pois o Termo de Responsabilidade 561/2001/MPAS/SEAS vigeu até 20/11/2002 e a prescrição quinquenal da Lei 8.429/1992 deve ser aplicada aos processos no TCU. Defende o recorrente que o próprio TCU utiliza o prazo quinquenal no trato de contas consideradas iliquidáveis. Menciona decisões judiciais e doutrina sobre o instituto da prescrição.
Análise
10.2. Inicialmente mostra-se oportuno comentar que os processos de controle externo com trâmite no TCU não se confundem com as ações judiciais para verificar se houve a prática de algum ato de improbidade descrito na Lei 8.429/1992. O relatório que precedeu o Acórdão 2.178/2013-TCU-2.ª Câmara, também sobre recurso de reconsideração em tomada de contas especial, contem explanação sobre o tema, ao tratar da distinção entre controle externo pelo tribunal de contas e ação de improbidade: 
'Ao contrário do que sustenta o recorrente, para a imputação em débito, não é necessária a comprovação da má-fé ou desonestidade do agente. Nas hipóteses em que for constatado dano ao erário resultante de omissão no dever de prestar contas, de ato de gestão ilegítimo ou antieconômico, ou desvio de dinheiro público, o Tribunal, ao julgar irregulares as contas, fixará a responsabilidade do agente público que praticou o ato irregular (artigo 16, § 2º, alínea "a", da Lei 8.443/1192) . Não é necessária, assim, a conduta dolosa, bastando apenas a modalidade culposa. 
O Tribunal não condenou o prefeito por ato de improbidade administrativa. Nem poderia, pois não é da competência dos Tribunais e Conselhos de Contas condenarem gestores por atos desta natureza, os quais devem ser apurados em procedimento próprio no âmbito do Poder Judiciário. A improbidade administrativa deve ser apurada em processo movido pelo Ministério Público, a ser julgado pela autoridade judicial.
 (...) 
É assim desnecessária, para o julgamento pela irregularidade das contas ou para a aplicação de multa em processo de fiscalização, a caracterização de ato doloso de improbidade. Basta que o gestor tenha cometido, de forma não justificada, ato ilegítimo ou antieconômico lesivo ao Erário ou deixado de adimplir sua obrigação de prestar contas dos recursos recebidos, e que lhe fosse exigível conduta diversa, para ficar caracterizada sua responsabilidade subjetiva.'
10.3. A propósito, o item 9.3 do Acórdão 549/2018-TCU-1.ª Câmara combatido determinou o encaminhamento do aresto à Procuradoria da República no Estado da Bahia justamente para que esta pudesse adotar as providências que entendesse cabíveis, e que fossem de sua competência, a exemplo de eventual ação judicial sobre improbidade administrativa. 
10.4. Ademais, o artigo 6.º, II, da Instrução Normativa-TCU 71/2012, já vigente quando instaurada a TCE pelo MDS (peça 1, p. 158) , prevê a possibilidade de dispensa da instauração de contas especiais se decorridos dez anos entre a data do provável débito e a primeira notificação dos responsáveis pela autoridade administrativa competente. 
10.5. No presente caso, os recursos foram transferidos ao município de Irajuba/BA em 14/11/2001. O então prefeito municipal, e ora recorrente, foi notificado a primeira vez pelo OF/MDS/CAPC/764, de 29/4/2004, acerca da necessidade de prestar contas e, posteriormente, pelo OF/MDS/CAPC/1304, de 21/7/2004, para que complementasse as contas, ou seja, menos de três anos após a transferência em tela (peça 1, p. 48-50 e 54) . Depois, apenas em 2014 houve nova notificação, pelo Ofício 2410 CGPC/DEFNAS/SNAS/MDS, de 30/4/2014, para demonstrar que o objeto do Termo de Responsabilidade 561/2001/MPAS/SEAS "encontra-se em pleno funcionamento, beneficiando a população diretamente interessada deste ente municipal" (peça 1, p. 80, 82, item 8 do ofício) .
10.6. Poder-se-ia concluir que a notificação somente em 2014 fez ultrapassar o prazo de dez anos constante da IN-TCU 71/2012. E mesmo que se considerasse a data de 15/11/2002, quando as contas deveriam ser originalmente entregues (peça 1, p. 52) , também concluir-se-ia que o prazo decenal fora ultrapassado. Ocorre que a notificação de 2014, como visto alhures, objetivou obter documentação sobre o efetivo funcionamento do 'Centro de Convivência do Idoso' em Irajuba/BA, questão afeta ao 'Relatório de Cumprimento do Objeto', referendado pelo Conselho Municipal de Assistência Social, com informações sobre os serviços prestados, alcance social e atividades realizadas, documento que fora solicitado ainda em 2004 e jamais entregue pelo ex-prefeito (peça 1, p. 48-50 e 54) .
10.7. A par tais considerações, é fato que transcorreu longo período de tempo na tramitação do processo até seu encaminhamento ao TCU. Todavia, a simples passagem do tempo não implica em prejuízo intransponível para a defesa (v.g Acórdão 443/2018-TCU-Plenário, 5714/2017, da 1.ª Câmara e 3457/2017, da 2.ª Câmara) . Veja-se a esse respeito o enunciado do Acórdão 443/2018-TCU-Plenário (cf. 'Jurisprudência Selecionada'; portal/TCU) : "Cabe ao responsável o ônus de comprovar o eventual impedimento à plenitude do exercício da defesa ou mesmo dificuldade em sua realização, em decorrência de grande transcurso de tempo entre a ocorrência dos fatos e a citação". No presente caso o ex-prefeito não informa objetivamente as dificuldades com que se deparou para se defender nas fases interna, ou, externa da TCE, tampouco o fizera em sede de alegações de defesa (peça 10) , limitando-se a mencionar a notificação já em 2014, ou seja, argumento que não se mostra razoável.
10.8. Ademais, cabe acrescentar que a jurisprudência pátria é pacífica quanto à imprescritibilidade das ações que objetivam o ressarcimento de danos causados ao erário, objetivo final das chamadas tomadas de contas especiais. Esse entendimento está consubstanciado na Súmula-TCU 282: "As ações de ressarcimento movidas pelo Estado contra agentes causadores de danos ao erário são imprescritíveis". 
10.9. Por fim, o aresto recorrido não aplicou multa, ao contrário do que é afirmado na peça recursal. Isso porque operou a prescrição para essa sanção, conforme entendimento firmado no Acórdão 1441/2016-TCU-Plenário, circunstância consignada no voto do relator a quo  (peça 19, item 12) . 
11.	Da razoabilidade e da proporcionalidade
11.1. No recurso é defendido que houve inobservância dos princípios da razoabilidade e proporcionalidade, pois a obra foi concluída e o benefício social alcançado, sendo incabível a devolução dos recursos, o que caracteriza enriquecimento sem causa da Administração.
Análise
11.2. O objeto do Termo de Responsabilidade 561/2001/MPAS/SEAS foi a "Construção de um Centro de Convivência do Idoso contendo 04 salas de atividades, 03 banheiros (masculino, feminino e deficiente) , dispensa, cozinha, administração, vestiário, palco e salão de eventos", conforme o Plano de Trabalho aprovado (peça 1, p. 16 e 29-34) .
11.3. O débito imputado ao recorrente teve por pressuposto a imprestabilidade das obras executadas, em consonância com a jurisprudência do tribunal, conforme os Acórdãos 5.742/2011 e 10.068/2011-TCU, ambos da 1ª Câmara, e Acórdãos 8.922/2015 e 10.818/2016-TCU, ambos da 2ª Câmara, todos mencionados no voto do relator a quo. O MDS chegara à mesma conclusão no Relatório de TCE 035/2015, sendo essa, inclusive, a premissa para a instauração das contas especiais, ou seja, o não funcionamento do Centro de Convivência do Idoso (peça 1, p. 160, item III, 7 e IV, 8) . 
11.4. No entanto, a rigor o funcionamento do Centro em comento não se confunde propriamente com as obras para a sua construção, esta sim objeto do termo firmado entre MDS e o município de Irajuba/BA. A utilização do prédio construído em fins diversos do previsto é infração que poderia vir a ensejar posterior apuração e eventuais responsabilizações, inclusive no âmbito do Poder Judiciário, entretanto, não em sede de contas especiais.
11.5. Nesse passo, os quatro arestos acima mencionados (Acórdãos 5.742/2011 e 10.068/2011-TCU, ambos da 1ª Câmara, e Acórdãos 8.922/2015 e 10.818/2016-TCU, ambos da 2ª Câmara) tratam de obras inacabadas, ou seja, situação diversa do presente processo, como informam os respectivos sumários. Assim, , mostra-se equivocada a conclusão pela "não funcionalidade do objeto", como o faz o Relatório de TCE 35/2015 (peça 1, p. 166, item 12) e, ainda, "caracterizando obra abandonada", vez que decididamente a obra não foi abandonada, ao menos não há notícias nesse sentido. 
11.6. Note-se que o uso das instalações de forma inapropriada no presente caso também não chega a configurar desvio de objeto ou de finalidade. A obra foi realizada e não há nos autos notícia segura de que isso se deu em moldes diversos do previsto, mas, apenas que a posterior utilização do prédio fugiu ao ajustado com o MDS. Nesse sentido o elucidativo voto que orientou o Acórdão 1798/2016-TCU-1.ª Câmara (Rel. Min. Subs. Marcos Bemquerer Costa) :
22. O magistério jurisprudencial desta Casa de Contas tem distinguido as noções de desvio de finalidade e de objeto do convênio, com repercussões, em regra, diferenciadas: contas irregulares, com débito, no caso de desvio de finalidade; e contas regulares com ressalva na hipótese de desvio de objeto (v., entre outros, os Acórdão 2606/2013-TCU-Plenário e 3.515/2013 - 2ª Câmara) .
23. O desvio de objeto se configura quando o convenente, sem autorização prévia do concedente, executa ações não previstas no plano de trabalho da avença, mas, em alguma medida, preserva o fim a que se destinam os recursos. O desvio de finalidade ocorre quando os recursos são aplicados em fim diverso daquele anteriormente pactuado ou ainda quando o escopo específico da avença não é atendido em decorrência de irregularidades na execução do ajuste. Esta prática (desvio de finalidade) evidencia maior reprovabilidade de conduta do que a anterior (desvio de objeto) , porque obsta o atendimento das necessidades específicas da comunidade que se beneficiaria com o ajuste, se não fosse o desvio de finalidade.
11.7. De fato, o plano de trabalho previu tão somente a construção de um Centro Comunitário com quatro salas de atividades, três banheiros, dispensa, cozinha, administração, vestiário, palco e salão de eventos (peça 1, p. 16) .
11.8. Ademais, a manifestação do Conselho Municipal de Assistência Social acerca do Relatório de Cumprimento de Objeto, conforme requisitado ao Sr. Humberto ainda em 2004, não integra as exigências da Instrução Normativa/STN/MF/ 01/97, ao contrário do que registra o ofício encaminhado ao então prefeito (peça 1, p. 48) . 
11.9. O Acórdão 5031/2010-TCU-2.ª Câmara (Rel. Ministro-Substituto Augusto Sherman Cavalcanti) foi proferido em processo de TCE bastante similar. No caso, as contas especiais foram instauradas em vista da execução apenas parcial de um convênio firmado por município maranhense com o Ministério do Meio Ambiente. Concluiu-se que, mesmo nesse caso, não caberia imputar ao responsável débito pela totalidade dos recursos federais transferidos à municipalidade, pois a parcela do objeto executada poderia ser complementada, possibilitando o pleno funcionamento do objeto. Ainda, o descumprimento de cláusulas do convênio consideradas apenas acessórias ensejaria a aplicação de multa ao responsável. Eis os itens do correspondente sumário:
"1. Julgam-se irregulares as contas com condenação em débito e aplicação de multa proporcional quando constatada a execução parcial do objeto em vistoria realizada por técnicos do órgão concedente.
2. A condenação pela totalidade do montante transferido não se justifica quando verificado que o objeto não é de todo imprestável, podendo ser aproveitado após complementação de recursos e adoção de outras medidas, bem assim, reconhecida a parcela executada como tendo alguma utilidade.
3. O descumprimento de cláusulas de convênio assessórias ao objeto principal, e que guardam relação com os macro-objetivos almejados, bem como a não apresentação de toda a documentação exigida pela norma do convênio, configuram graves infrações às normas que o regem, sujeitando-se o responsável às consequências legais cabíveis, dentre as quais, à imputação de sanção pelo Tribunal.'
11.10.	Em seu voto o relator abordou diversas questões, conforme os seguintes excertos aqui transcritos: 
"3.	Relativamente ao convênio objeto desta TCE, justificaram a sua instauração a constatação de execução parcial do objeto (...) e, por último, com maior ênfase, a constatação do estado de abandono do empreendimento, devido à não entrada em operação do aterro. 
8.	(...) associo-me ao exame empreendido pela Secex/TO, considerando que há evidencias nos autos de que o objeto foi de fato construído, conforme atestado por técnicos do Ministério do Meio Ambiente nas duas vistorias realizadas, nada obstante encontrar-se abandonado, como todo o aterro, seja o sanitário ou o de inertes. O abandono do aterro de inertes, todavia, não significa que não possa o empreendimento ser aproveitado, nem permite seja desconsiderado o benefício auferido com a recuperação de área até então degradada.
17.	Todavia, ambos os pareceres exarados nos autos parecem reconhecer que o objeto construído não está fadado à imprestabilidade, vez que tanto o Ministério Público como a unidade técnica propõem seja determinado à atual gestão municipal que tornem o aterro operante. Ora, tal medida somente se justifica caso seja considerada a possibilidade de aproveitamento daquilo que fora construído. E, se é possível tal aproveitamento, não me parece adequada a proposição de que todo o montante ali empregado seja devolvido pelo gestor público (...) . 
 (...) 
19.	O pressuposto da devolução parcial, conforme deixado assente pelo Parquet, referia-se à possibilidade de complementação e ativação do projeto, ou seja, à efetiva operação do empreendimento. Tal providência, ou seja, a operacionalização do empreendimento, não deixou de ser possível, pois, como se vê na própria proposição do Ministério Público, alvitra-se que seja realizada pela atual gestão municipal.
20.	Desde tal pronunciamento até os dias de hoje nada foi feito para colocar em operação referido aterro. Se, primeiramente, a culpa por essa não operação pôde ser atribuída ao prefeito da época, não se pode, todavia, sustentar que a permanência e o agravamento da situação local, concernente tanto à depredação da obra construída quanto do depósito de lixo em área adjacente, noutro lixão, sejam consequências unicamente da leniência de um prefeito. Pelo princípio da continuidade administrativa, qualquer administração que se seguiu, a partir de 2005, poderia ter tornado operacional o aterro, porém não o fez. Evidenciam os relatórios fotográficos que, em meados de 2004, há menos de seis meses do término da gestão do Sr. Jomar Fernandes, o empreendimento apresentava-se quase integralmente concluído, faltando apenas poucos itens construtivos, no montante de pouco mais de R$ 64 mil, e o início de sua operação.
 (...) 
22.	Assim, mais uma vez, não me parece razoável imputar débito pela totalidade se, às vésperas do término da gestão do responsável ainda se entendia que a obra estava parcialmente executada, podendo ser operacionalizado o empreendimento, ou seja, podendo ter sido colocado em funcionamento, mediante complementação e ativação do projeto, seja nos meses finais de seu mandato, seja no mandato seguinte.
39.	Assim, em face do descumprimento de cláusula de convênio, com grave infração à norma que o rege, bem como a dispositivos da IN/STN 01/97 relativos à documentação requerida para prestação de contas, entendo ser cabível a aplicação da multa prevista no art. 58, inciso II, da Lei 8.443/1992 ao responsável, além da imputação de débito e da multa proporcional prevista no art. 57 da mesma lei. 
40.	Além dessas medidas, torna-se pertinente, portanto, que o Tribunal expeça determinação com vistas a que a atual gestão municipal envide esforços no sentido de tornar operacional o aterro de inertes construído com recursos do convênio, cientificando-se, ainda, o Ministério do Meio Ambiente do teor desta deliberação com recomendação de que, se entender pertinente, preste apoio técnico, financeiro ou operacional necessário.'
11.11.	Em consonância com as ponderações do relator, o colegiado julgador considerou irregulares as contas para condenar o responsável ao pagamento do débito correspondente apenas à parcela dos recursos não aplicada, além de formular determinação à prefeitura convenente para finalizar as obras e tornar operacional o aterro sanitário, além de recomendação ao ministério concedente para acompanhar a eventual implementação das medidas necessárias pela convenente. 
11.12.	Por sua vez, no caso agora em análise, o centro para idosos, objeto do ajuste, foi inclusive concluído, não havendo que falar mesmo em débito parcial, conforme as notícias dos autos. Nesse sentido, até mais fácil, em tese, colocar em funcionamento o imóvel construído. 
11.13.	Poder-se-ia considerar, outrossim, alternativamente à proposta de provimento acima formulada, e em linha com o Acórdão 5031/2010-TCU-2.ª Câmara a que ora se alude, a sanção de multa ao responsável, com fulcro no artigo 58 da Lei Orgânica/TCU, por não haver providenciado o funcionamento das novas instalações conforme a finalidade prevista no convênio firmado. 
CONCLUSÃO
12.	 Das análises anteriores, conclui-se que:
a) o acórdão recorrido não é nulo, vez que houve sua fundamentação fática e de direito, além de não ter havido cerceamento de defesa;
b) não operou a prescrição para a instauração da tomada de contas especial, bem como, o débito para com o erário público é considerado imprescritível, conforme pacífica jurisprudência pátria, além de não ter sido aplicada a sanção de multa por constatar-se a prescrição para essa finalidade, nos termos da jurisprudência do TCU; e
c) o objeto do Termo de Responsabilidade 561/2001/MPAS/SEAS foi concluído, sem notícia segura nos autos de que não observou o previsto no Plano de Trabalho (peça 1, p. 16 e 29-34) , ensejando a regularidade das contas, vez que a posterior inutilização do imóvel construído a rigor não se enquadra como objeto de apuração do presente processo.  
DA PROPOSTA DE ENCAMINHAMENTO
13.	 Ante o exposto, submete-se à consideração superior a presente análise do recurso de reconsideração interposto por Humberto Solon Sarmento Franco contra o Acórdão 549/2018-TCU-1.ª Câmara propondo-se, com fundamento nos artigos 32, I e 33, da Lei 8.443/1992, e artigo 285, do RI/TCU:
a) conhecer do recurso e, no mérito, dar-lhe provimento, a fim de desconsiderar o débito imputado e julgar regulares as contas do recorrente, dando-lhe quitação; e
b) dar conhecimento ao recorrente e aos demais interessados da decisão que vier a ser proferida.
O corpo diretivo da Serur discordou da proposta do auditor, emitindo parecer nos seguintes termos (peça 41) :
"Discordo, com as devidas escusas, da proposta do auditor de dar provimento ao recurso de reconsideração interposto por Humberto Solon Sarmento Franco, Prefeito do Munícipio de Irajuba/BA nas gestões 2001-2004 e 2005-2008, para desconsiderar o débito imputado e julgar regulares as suas contas.
2. O Termo de Responsabilidade 561/2001/MPAS/SEAS (Siafi 424030) teve por objeto 'Ações Sociais e Comunitárias/Construção de Centro de Convivência para Idosos, conforme Plano de Trabalho devidamente aprovado' (peça 1, p. 28-34) , que era integrante do ajuste, independente de transcrição.
3. Em 29/5/2007, Vereador do Município de Irajuba encaminhou denúncia ao Ministério do Desenvolvimento Social e Combate à Fome - MDS dando notícias de (peça 1, p. 59-60) :
'Informo a este Ministério que o Prefeito da Cidade de Irajuba celebrou um convênio 424030 - PT/SEAS/MPAS/0534101, publicado em 29/10/2001, com o valor de R$ 89.100,00, para construção de um Centro de Convivência conforme plano de trabalho, projeto básico e parecer técnico constante do processo, quero dizer que até o momento esta obra que deveria estar atendendo o nosso povo, principalmente o IDOSO, se encontra abandonada sem a sua conclusão, quero ressaltar que até alguns dias atrás se encontrava sem portas e sem janelas, servindo de abrigo para animais e esconderijo de supostos usuários de drogas, hoje serve de depósito para a própria Prefeitura, que é o maior absurdo, pois temos em nosso Município, pessoas idosas carentes de um centro de lazer, como mostra as fotografias anexas, obras corno essa encontram-se abandonadas (...) (grifos acrescidos) 
4. O MDS, por meio do Parecer Técnico 252/2014 (peça 1, p. 70-72) , ressaltou:
'5. Por seu turno, em despacho protocolado em 29/05/2007, um Vereador do Município de Irajuba/BA juntou aos autos requerimento de denúncia contra o Gestor responsável pela execução do Convênio 561/MPAS/SEAS/2001. Sustenta, em síntese, que o Centro de Convivência do Idoso encontrava-se em estado de abandono sem a devida conclusão, sem portas e janelas, servindo apenas como abrigo para animais e usuários de drogas, solicitando, por fim, a realização de auditoria na obra construída.
6. Analisando a documentação encaminhada, o Parecer do Conselho Municipal, de 09/01/2002, referenda apenas a construção física da obra, sem a mesma encontrar-se em funcionamento, aguardando data para inauguração. Ademais, as fotos encaminhadas demonstram o estado de abandono da obra.
7. Para o atendimento dos objetivos da avença, não basta a mera execução da obra deixando-a inservível, abandonada. Cumpre ao Gestor utilizá-la com a maior brevidade possível em benefício da população diretamente interessada, o que, com base na documentação juntada aos autos, não foi feito.
8. Nesse sentido é o entendimento do Tribunal de Contas da União da União:
 (...) '
5. Como se vê, o MDS atribuiu débito total ao ex-prefeito em face do não atingimento das finalidades previstas na avença (funcionalidade da obra) , com fundamento no Acórdão 10068/2011-TCU-Primeira Câmara, relatora Ministra Ana Arraes.
6. No âmbito deste Tribunal, Humberto Solon Sarmento Franco foi citado (peça 7) em face:
'da reprovação da prestação de contas e impugnação do total dos recursos repassados no âmbito do Termo de Responsabilidade 561/2001/MPAS/SEAS (Siafi 424030) , em face da não apresentação dos documentos complementares à prestação de contas que permitissem aferir a boa e regular aplicação dos recursos e também da não funcionalidade da obra construída, confirmado pelo fato de a mesma ter sido abandonada e nunca ter se prestado às finalidades pactuadas.' (grifos acrescidos) 
7. A Segunda Câmara deste Tribunal fundamentou a condenação em face da ausência de funcionalidade da obra, conforme excerto do voto condutor do Acórdão 549/2018, proferido pelo Exmo. Ministro Augusto Sherman Cavalcanti, verbis:
'7. Endosso a análise e as conclusões da unidade instrutiva, as quais incorporo às minhas razões de decidir, no sentido de rejeitar os argumentos apresentados. A unidade instrutiva considerou as alegações de defesa inaptas para elidir a irregularidade apontada ou para excluir a responsabilidade do ex-gestor.
8. Não obstante a execução física da obra, a jurisprudência do TCU já se manifestou no sentido de que não basta a comprovação da aplicação dos recursos e da conclusão da obra, pois a imprestabilidade da fração executada ou do todo configura frustação dos objetivos do convênio cabendo a condenação do responsável pelo total repassado, a exemplo dos Acórdãos 5.742/2011 e 10.068/2011-TCU-1ª Câmara e dos Acórdãos 8.922/2015 e 10.818/2016-TCU-2ª Câmara. Em outras palavras, a mera execução do objeto não é suficiente para comprovar a boa e regular aplicação dos recursos, é imprescindível que também se demonstre a sua funcionalidade em benefício da população alvo.
9. No presente feito, observa-se completa frustração dos objetivos avençados. Conforme restou comprovado nestes autos, o centro comunitário financiado pelo Termo de Responsabilidade 561/2001 foi construído, mas ficou abandonado, desprovido de serventia, sem nem mesmo ter chegado a entrar em operação.
10. Não é demais realçar que, após a conclusão da obra, entre 2001/2002, Humberto ainda permaneceu a frente do executivo municipal por mais seis anos, período em que poderia ter envidado esforços para dar utilidade aos recursos imobilizados na obra.'
8. Como se vê, o responsável fora citado e condenado em virtude de não ter dado qualquer funcionalidade a obra construída com os recursos ajustes.
9. Após essa breve digressão, cumpre-nos examinar o recurso de reconsideração (peça 29) interposto por Humberto Solon Sarmento Franco, Prefeito do Munícipio de Irajuba/BA nas gestões 2001-2004 e 2005-2008.
-II-
10. O ex-prefeito, em síntese, alega (peça 29) :
a) ausência de fundamentação na decisão, fato que ensejaria violação ao art. 93, inciso IX, da Constituição Federal de 1988, para fins de declarar nulidade processual e prescrição administrativa (p. 4-12) ;
b) nulidade processual, tendo em vista que teria ocorrido a juntada de documentos sem que tivesse aberto vistas para o responsável se manifestar (p. 13-16) ;
c) violação aos princípios da proporcionalidade e razoabilidade, visto que a obra teria sido concluída e o benefício social teria sido alcançado (p. 17-20) .
-III-
11. O auditor entende que 'o acórdão recorrido não é nulo, vez que houve sua fundamentação fática e de direito, além de não ter havido cerceamento de defesa'; que 'não operou a prescrição para a instauração da tomada de contas especial' e, no mérito propriamente dito, que:
'11.4. No entanto, a rigor o funcionamento do Centro em comento não se confunde propriamente com as obras para a sua construção, esta sim objeto do termo firmado entre MDS e o município de Irajuba/BA. A utilização do prédio construído em fins diversos do previsto é infração que poderia vir a ensejar posterior apuração e eventuais responsabilizações, inclusive no âmbito do Poder Judiciário, entretanto, não em sede de contas especiais.
11.5. Nesse passo, os quatro arestos acima mencionados (Acórdãos 5.742/2011 e 10.068/2011-TCU, ambos da 1ª Câmara, e Acórdãos 8.922/2015 e 10.818/2016-TCU, ambos da 2ª Câmara) tratam de obras inacabadas, ou seja, situação diversa do presente processo, como informam os respectivos sumários. Assim, , mostra-se equivocada a conclusão pela 'não funcionalidade do objeto', como o faz o Relatório de TCE 35/2015 (peça 1, p. 166, item 12) e, ainda, 'caracterizando obra abandonada', vez que decididamente a obra não foi abandonada, ao menos não há notícias nesse sentido.
 (...) 
11.12. Por sua vez, no caso agora em análise, o centro para idosos, objeto do ajuste, foi inclusive concluído, não havendo que falar mesmo em débito parcial, conforme as notícias dos autos. Nesse sentido, até mais fácil, em tese, colocar em funcionamento o imóvel construído.'
12. Conclui, então, que 'o objeto do Termo de Responsabilidade 561/2001/MPAS/SEAS foi concluído, sem notícia segura nos autos de que não observou o previsto no Plano de Trabalho (peça 1, p. 16 e 29-34) , ensejando a regularidade das contas, vez que a posterior inutilização do imóvel construído a rigor não se enquadra como objeto de apuração do presente processo' (vide peça 40, p. 7, item 12, 'c') .
-IV-
13. Aquiesço à análise do auditor (vide itens 9 e 10 da instrução, peça 40) acerca das questões descritas nas alíneas 'a' e 'b' do item supra. DISCORDO, entretanto, da análise consubstanciada no item 11 da referida instrução.
14. A fim de subsidiar a análise, colaciono excerto da instrução da Secretaria de Controle Externo no Estado da Bahia - Secex-BA, a qual fora encampada pelo Exmo. Ministro Augusto Sherman Cavalcanti no relatório que precedem o decisum, verbis:
'22. Sobre as preliminares defendidas, cabe, de início, relembrar que o motivo da instauração da presente tomada de contas especial, no âmbito do FNAS, foi a reprovação da prestação de contas e impugnação total das despesas, haja vista ter sido confirmado, com amparo documental, que o objeto do termo de parceria apesar de construído não se prestou a sua finalidade, uma vez que nunca veio a funcionar e beneficiar a população alvo.
23. Tal decisão decorreu da falta de documentos que visavam a demonstração do atingimento dos objetivos do convênio, tais como relatório de cumprimento do objeto, validado pelo Conselho Municipal de Assistência Social, com informações sobre a execução física e também sobre o atingimento dos objetivos propostos, metas alcançadas, população beneficiada, alcance social e outras informações correlacionando os objetivos propostos com o executado; fotos mostrando fases do empreendimento externamente e internamente e de seu funcionamento, entre outros; reforçado pelos indícios de que o centro de convivência não era funcional, situação declarada pelo próprio conselho de assistência social e por vereador do município.
 (...) 
28. Em primeiro lugar era obrigação do gestor incumbir-se de que as finalidades do convênio fossem alcançadas, tendo ele se comprometido, ao assinar o acordo, a propiciar atendimento apropriado aos idosos e seus familiares através do pleno funcionamento do centro de idosos, o que acabou por não acontecer pois apesar de as instalações terem sido construídas não foram colocadas em operação.
29. Depois, tal constatação está amparada na ata do Conselho Municipal de Assistência Social, enviada pelo gestor em 2004 junto à prestação de contas, na qual foi relatado a falta de funcionamento do centro de idosos, reforçada na denúncia do vereador do município apresentada em 2005;
30. Além disso, o próprio Sr. Humberto Franco no expediente enviado ao FNAS em 10/6/2014, afirma que a obra foi concluída, porém o prédio foi destinado para outras atividades, pois a totalidade dos recursos previstos para execução do contrato e funcionamento do centro de idosos não foi repassada. A seguir transcrevo os exatos termos descritos pelo responsável (peça 1, p. 88) :
'Ocorre que, diferente do quanto exposto no ofício, a obra foi devidamente concluída e o referido prédio fora construído para fins de atendimento do idoso.
No entanto, a totalidade dos recursos previstos para execução do contrato e funcionamento do Centro de Convivência do Idoso não fora repassada, não restando alternativa para a gestão municipal, senão a de destinar o prédio para fins diversos, visando assim, preservar o interesse-público.
Assim, o referido prédio serviu para realização de diversas reuniões da prefeitura com a comunidade e, no fim da gestão do segundo mandato do exprefeito, ora manifestante, foi feita urna pequena reforma no prédio para fins de manutenção de uso.'
31. A alegação de que a verba não foi repassada em sua totalidade impossibilitando o funcionamento o centro comunitário não é procedente pois os recursos para implementação do objeto foram transferidos em uma única parcela, nos termos acordados, a qual, conforme extrato bancário enviado pelo gestor junto a sua defesa foi integralmente sacada 1 (um) dia após o crédito na conta específica (20/11/2001) e 8 (oito) dias após firmado o contrato com a Amil - Pavimentação e Construções Ltda. (13/11/2001) (peça 10, p. 11, 31-33, 41 e 51-52) .
 (...) 
34. Após a conclusão da obra outubro/2001 Humberto ainda permaneceu a frente do executivo municipal por mais sete anos e neste tempo não se preocupou em colocar o centro de idosos em funcionamento, provando sua falta de preocupação não só com os possíveis munícipe que deixaram de ser atendidos, como também pela construção que foi abandonada, sendo descabida a tentativa de creditar a seus sucessores a não consecução das finalidades do convênio.'
15. A questão nodal consiste em dirimir se a obra teve o alegado 'benefício social', tendo em vista que restou incontroverso que o Centro de Idosos fora construído com os recursos do Termo de Responsabilidade 561/2001/MPAS/SEAS.
16. De plano, observo que o ex-Prefeito atribui o não funcionamento do Centro de Convivência do Idoso ao ente federal, quando aduz que não houve repasse de recursos para o devido funcionamento do Centro, razão pela qual adotou 'outra funcionalidade para o prédio construído a fim de perquirir o interesse público' (peça 1, p. 90) . Esse argumento não tem o condão de afastar a sua responsabilidade, pelas seguintes razões de fato e de direito expostas doravante.
17. A uma, pois que o ex-Prefeito, quando encaminhou, em 21/5/2001, o plano de trabalho solicitando recursos para Construção do Centro de Convivência do Idoso (peça 1, p. 14) , fez a seguinte justificativa (p. 16) :
'A CONSTRUÇÃO DE UM CENTRO DE CONVIVÊNCIA DO IDOSO (...) , SUFICIENTE PARA DAR APOIO, ACOMPANHAR, ORIENTAR E CUIDAR DE NOSSOS IDOSOS QUE SÃO CARENTE DE ATENÇÃO'. (grifos acrescidos) 
18. Nos termos da Cláusula Primeira - Do Objeto, o Plano de Trabalho integra o ajuste. Na verdade, integra e vincula, pois aquele que solicita repasse de recursos federais mediante convênio compromete-se a atingir uma finalidade pré-determinada, na medida que convênio é um acordo de vontades firmado por entidades públicas de qualquer espécie, ou entre estas e organizações particulares, para a realização e objetivos de interesse comum entre os partícipes, em regime de mútua cooperação. No caso concreto, a União e o Munícipio de Irajuba/BA, representado por Humberto Solon Sarmento Franco, comprometeram-se a construir e, logicamente, implementar (colocar em funcionamento) o Centro de Idosos para dar apoio, acompanhar, orientar e cuidar dos idosos.
19. Imagina-se, por exemplo, que o Termo de Responsabilidade 561/2001/MPAS/SEAS tivesse tido como objeto 'construir' um posto de saúde' ou 'construir uma escola' no Munícipio de Irajuba/BA e que a municipalidade tivesse construído, em 2001, o posto ou a escola, sem que, até os dias atuais, o posto/a escola não tivesse sido implementado. Ademais, considera-se, para fins do exemplo, que o gestor também alegado que o ente municipal não colocou em funcionamento o posto/a escola em face de a União não ter repassado recursos para contratação de pessoal e manutenção do posto ou da escola. Se adotássemos os fundamentos do auditor, estar-se admitindo o alcance dos resultados, sem qualquer beneficiário social.
20. Ressalta-se que alicerce utilizado pelo auditor (Acórdão 2031/2010-TCU-Segunda Câmara) para fundamentar a conclusão de que 'posterior inutilização do imóvel construído a rigor não se enquadra como objeto de apuração do presente processo' (peça 40, p. 8, item 12, 'c') , não se amolda ao caso concreto.
21. É que, naquele caso, constatou-se que o objeto construído não estava fadado à imprestabilidade e, sobretudo, que a culpa pela não entrada em operação do aterro sanitário não poderia ser atribuída unicamente ao prefeito da época, conforme itens 20 e 22 do voto condutor do Acórdão 2031/2010-TCU-Segunda Câmara transcrito pelo auditor (vide peça 40, p. 7, item 11.10) .
22. Não se pode olvidar que, desde a denúncia de 2007, já havia a informação de que a obra, que se destinaria ao Centro de Idosos, se encontrava abandonada, sem ser concluída e sem atingir a finalidade social ajustada, e servia de abrigo para animais e esconderijo de supostos usuários de drogas, servindo, no máximo (fato não comprovado pelo responsável) de depósito para a própria Prefeitura.
23. No presente caso, não 'é demais realçar que, após a conclusão da obra, entre 2001/2002, Humberto ainda permaneceu a frente do executivo municipal por mais seis anos, período em que poderia ter envidado esforços para dar utilidade aos recursos imobilizados na obra', conforme ressaltou o Exmo. Ministro Augusto Sherman Cavalcanti (vide peça 19, p. 2, item 10) .
24. Ademais, falaciosa também é assertiva do auditor de que os Acórdãos 5.742/2011 e 10.068/2011-TCU, ambos da 1ª Câmara, e Acórdãos 8.922/2015 e 10.818/2016-TCU, ambos da 2ª Câmara, trazidos à baila pelo Ministro relator, não podem servir de fundamento de validade do decisum, por tratarem de obras inacabadas, situação que, na visão do auditor, seria diversa do presente processo.
25. É que, independentemente do fato desses precedentes tratarem de obras inacabadas, enquanto que o caso em tela cuida de obra concluída, o fundamento de validade que sustentou a condenação pelo valor total repassado nessas deliberações foi a imprestabilidade da obra realizada, conforme excerto do voto proferido pelo Exmo. Ministro Weder de Oliveira, condutor do Acórdão 5742/2011-TCU-Primeira Câmara, verbis:
'2. Quanto ao montante do débito, não obstante as considerações do MP/TCU, acompanho as conclusões da unidade técnica, abaixo reproduzidas:
'Em que pese à execução de 73,60% da obra, conforme verificado em fiscalização, discordamos, em parte, das conclusões do Tomador de Contas e do Controle Interno, especialmente no que se refere ao valor do débito imputado, tendo em vista que serviços relevantes para o alcance das finalidades essenciais do convênio; que é de prover as comunidades carentes de unidades sanitárias, visando uma melhora na qualidade de vida, principalmente em relação à saúde, de modo a reduzir os índices de doenças ocasionados pela inadequação de higiene devido à falta de saneamento básico; não foram realizados como, por exemplo, as fossas e sumidouros.
Da forma que os conjuntos sanitários foram considerados por concluídos, sem a instalação das fossas e sumidouros em todas as 173 unidades previstas no ajuste, no nosso entender, não se prestam para dar uma destinação apropriada aos dejetos e, por consequência, não trazem benefícios à população. Assim, podemos considerar que a obra não possui funcionalidade e por isso o responsável deveria responder pela integralidade da verba repassada.' (grifos acrescidos) 
26. Em face do acima exposto, considerando que o responsável não demonstrou, faticamente, a funcionalidade da obra, propõe-se:
a) conhecer do recurso de reconsideração interposto por Humberto Solon Sarmento Franco, com fundamento nos arts. 32, I, e 33 da Lei 8.443/1992, para, no mérito, negar-lhe provimento;
b) dar ciência da decisão que vier ser prolatada ao recorrente e a Procuradoria da República no Estado da Bahia.'
O Ministério Público junto ao TCU (MPTCU) corroborou a proposta dos dirigentes da Serur, conforme parecer abaixo transcrito (peça 43) :
"6. Feita essa breve síntese dos fatos, reputo assistir razão ao corpo diretivo da unidade instrutora. A comunidade de Irajuba/BA, alvo da ação governamental, não gozou de qualquer benefício advindo da construção do centro comunitário, que sequer chegou a funcionar. A não utilização do edifício para a finalidade almejada pelo pacto é fato incontroverso nestes autos, reconhecido pelo próprio agente público (peça 1, p. 88) .
7. Como bem assinalou o diretor técnico, reputo inadmissível a tese de que o Termo de Responsabilidade objetivava apenas erguer um novo edifício na municipalidade, sem preocupar-se com o fim a ser dado ao prédio. A meu ver, é patente a intenção do convenente de prover um local de lazer, interação e de promoção de saúde aos idosos, motivo pelo qual o adimplemento do ajuste somente ocorreria por meio da efetiva entrada em operação do centro de convivência.
8. Não se pode olvidar que foi o próprio Sr. Humberto Solon Sarmento Franco quem solicitou a verba pública para a implantação do prédio público (peça 1, p. 14) , motivo pelo qual não merece guarida o seu argumento de que não o colocou em funcionamento em função da falta de recursos municipais para despesas correntes. Além disso, cumpre lembrar que, após a conclusão da obra, o recorrente se manteve na chefia da Prefeitura de Irajuba por mais de seis anos, tempo suficiente para que fossem adotadas as medidas necessárias para que o local fosse devidamente utilizado.
9. Ante o exposto, este representante do Ministério Público de Contas manifesta-se de acordo com a proposta de encaminhamento lançada pelo diretor da Serur na peça 41, p. 6, no sentido de conhecer e negar provimento ao recurso de reconsideração interposto por Humberto Solon Sarmento Franco, mantendo-se inalterados os termos do Acórdão 549/2018-TCU-Primeira Câmara."
8.	É o relatório.

8.1. Magno Israel Miranda Silva (26125/OAB-BA) e outros, representando Humberto Solon Sarmento Franco.

Subprocurador-Geral Paulo Soares Bugarin.

TOMADA DE CONTAS ESPECIAL. FRUSTRAÇÃO DOS OBJETIVOS PACTUADOS. CENTRO COMUNITÁRIO CONSTRUÍDO, MAS ABANDONADO. CITAÇÃO. REJEIÇÃO DAS ALEGAÇÕES DE DEFESA. CONTAS IRREGULARES. DÉBITO. PRESCRIÇÃO DA PRETENSÃO PUNITIVA. RECURSO DE RECONSIDERAÇÃO. ARGUMENTOS INSUFICIENTES PARA REFORMA DO JULGADO. CONHECIMENTO E NÃO PROVIMENTO.

TOMADA DE CONTAS ESPECIAL (TCE)

Secretaria de Recursos (Serur); Secretaria de Controle Externo de Tomada de Contas Especial (SecexTCE).

Em julgamento, recurso de reconsideração interposto por Humberto Solon Sarmento Franco contra o Acórdão 549/2018-TCU-Primeira Câmara, por meio do qual o Tribunal julgou suas contas irregulares, na condição de ex-prefeito de Irajuba/BA, condenando-o ao ressarcimento do valor histórico de R$ 89.100,00 (14/11/2001) aos cofres do Fundo Nacional de Assistência Social, pelo não atingimento dos objetivos estabelecidos no Termo de Responsabilidade 561/2001/MPAS/SEAS (Siafi 424030) .
2.	O referido Termo, celebrado entre o citado município e o então Ministério do Desenvolvimento Social e Combate à Fome (MDS) , tinha como objeto a construção de um centro comunitário para idosos.
3.	Nesta oportunidade, o recorrente alega, em síntese:
3.1.	nulidade do acórdão em razão de:
3.1.1.	ausência de fundamentação fática e legal, ferindo o art. 93, IX, da Constituição Federal;
3.1.2..	falta de pronunciamento sobre os pontos de defesa;
3.1.3.	cerceamento de defesa por não ter tido oportunidade de manifestar-se sobre documentos que serviram de fundamento para deliberação, contrariando o art. 5º, LV, da Constituição Federal;
3.2.	prescrição, com fulcro na Lei 8.429/1992, por terem se passado mais de cinco anos entre o término de vigência do Termo de Responsabilidade, ocorrido em 20/11/2002, e a instauração da tomada de contas especial;
3.3.	inobservância aos princípios da razoabilidade e da proporcionalidade, posto que a obra foi construída e o benefício social foi alcançado.
4.	Ao final, requer o acolhimento das preliminares arguidas, com o fito de decretar a nulidade do feito ou, no mérito, a exclusão da condenação imputada ao recorrente.
5.	Após examinar as razões recursais, o auditor da Secretaria de Recursos concluiu que não havia nulidade no acórdão nem se operado a prescrição, mas que o recurso deveria ser provido para julgar regulares as contas do recorrente, desconsiderando o débito e dando-lhe quitação, uma vez que o objeto do Termo de Responsabilidade foi concluído e sua posterior inutilização "não se enquadrava como objeto de apuração do presente processo". 
6.	O corpo diretivo da Serur, no entanto, acompanhado pelo Ministério Público junto ao TCU, discordou das conclusões do auditor, propondo o conhecimento e o não provimento do recurso, por restar claro que os objetivos do Termo não foram alcançados.
II
Preliminarmente, ratifico o despacho exarado no sentido de que o presente recurso merece ser conhecido, porquanto preenche os requisitos de admissibilidade previstos nos arts. 32, inciso I, e 33, da Lei 8.443/1992.
Quanto ao mérito, concordo com a análise empreendida pelo corpo diretivo da secretaria especializada, ratificada pelo Parquet, razão pela qual incorporo os seus fundamentos às minhas razões de decidir, sem prejuízo das seguintes considerações.
Primeiramente, é importante destacar que, conforme jurisprudência remansosa deste Tribunal, diferentemente do que concluiu o auditor, para que não se configure prejuízo ao erário, não basta a conclusão do objeto previsto no ajuste, é necessário que o gestor comprove que os fins acordados foram alcançados (Acórdãos 5.742/2011 e 10.068/2011-TCU-1ª Câmara, e Acórdãos 8.922/2015 e 10.818/2016-TCU-2ª Câmara) . Isso porque, se a comunidade não pode usufruir de qualquer benefício advindo do dinheiro púbico empregado, quer dizer que o recurso foi desperdiçado.
Além disso, não há qualquer evidência nos autos que a inutilidade do imóvel decorreu de razões alheias à vontade do gestor. Em sua defesa, perante o órgão concedente (peça 1, p. 88-89) , ele afirmou que não havia colocado o centro em operação porque a totalidade dos recursos não foi repassada. Tal assertiva não procede. O valor do ajuste foi transferido em uma só parcela, de R$ 89.100,00 (peça 1, p. 38-40) , em 14/11/2001. Saliente-se, ainda, que o ex-prefeito permaneceu na prefeitura por mais seis anos sem que tivesse colocado o centro em funcionamento.
Ele afirma que o centro foi utilizado como lugar de reunião para a prefeitura. O fato também não é comprovado. Ao contrário, o vereador do Município afirmou, em denúncia enviada ao concedente, que o local estava abandonado, servindo de abrigo para animais e esconderijo para usuários de drogas (peça 1, p. 58-60) .
O Parecer do Conselho Municipal de Assistência Social, de 9/1/2002, atestou apenas a conclusão da obra, enfatizando que ela não havia entrado em funcionamento.
Frise-se que, ao firmar o Termo do Responsabilidade, o ex-gestor se comprometeu a atingir os fins ali previstos. Assim, ele deveria ter se planejado financeiramente, não só para concluir a obra, mas para pô-la em funcionamento.
Por essas razões, não vejo como acolher a tese defendida pelo auditor da Serur.
Feitas essas considerações, destaco os principais pontos que serviram para rechaçar as razões do recurso.
Quanto às preliminares, as alegações de vícios na deliberação são genéricas e não merecem acolhida. Primeiramente, não há como negar que a deliberação recorrida possui fundamentação fática e jurídica. Ela se respalda, faticamente, no argumento de que os objetivos do convênio não foram alcançados, uma vez que a obra não foi utilizada para o fim previsto, nem propiciou benefício à comunidade, conforme apuração do então MDS, declaração do Conselho Municipal de Assistência Social, confissão do próprio responsável de que não pôs o centro em funcionamento e expediente do vereador municipal Raimundo da Silva Oliveira noticiando o abandono do imóvel.
Juridicamente, a decisão se apoia na competência do Tribunal para julgar as contas de quem der causa à irregularidade de que resulte dano ao erário, prevista no art. 71, II, da Constituição Federal; no Termo de Responsabilidade 561/2001/MPAS/SEAS, que previa como objetivo do empreendimento "dar apoio, acompanhar, orientar e cuidar de nossos idosos que são carentes de atenção"; bem como em precedentes desta Corte, tais como os Acórdãos 5.742/2011 e 10.068/2011-TCU-1ª Câmara, e Acórdãos 8.922/2015 e 10.818/2016-TCU-2ª Câmara, no sentido de que a imprestabilidade da obra gera prejuízo correspondente ao valor total repassado. 
Por elucidativo, trago trecho do voto que contém parte da fundamentação fática e jurídica do acórdão impugnado:
"7. Endosso a análise e as conclusões da unidade instrutiva, as quais incorporo às minhas razões de decidir, no sentido de rejeitar os argumentos apresentados. A unidade instrutiva considerou as alegações de defesa inaptas para elidir a irregularidade apontada ou para excluir a responsabilidade do ex-gestor. 
8. Não obstante a execução física da obra, a jurisprudência do TCU já se manifestou no sentido de que não basta a comprovação da aplicação dos recursos e da conclusão da obra, pois a imprestabilidade da fração executada ou do todo configura frustação dos objetivos do convênio cabendo a condenação do responsável pelo total repassado, a exemplo dos Acórdãos 5.742/2011 e 10.068/2011-TCU-1ª Câmara e dos Acórdãos 8.922/2015 e 10.818/2016-TCU-2ª Câmara. Em outras palavras, a mera execução do objeto não é suficiente para comprovar a boa e regular aplicação dos recursos, é imprescindível que também se demonstre a sua funcionalidade em benefício da população alvo. 
9. No presente feito, observa-se completa frustração dos objetivos avençados. Conforme restou comprovado nestes autos, o centro comunitário financiado pelo Termo de Responsabilidade 561/2001 foi construído, mas ficou abandonado, desprovido de serventia, sem nem mesmo ter chegado a entrar em operação. 
10. Não é demais realçar que, após a conclusão da obra, entre 2001/2002, o Sr. Humberto ainda permaneceu a frente do executivo municipal por mais seis anos, período em que poderia ter envidado esforços para dar utilidade aos recursos imobilizados na obra."
19.	Em relação à segunda alegação de nulidade, reputo que a deliberação se pronunciou sobre todos os pontos de defesa levantados pelo recorrente, os quais foram resumidos na instrução à peça 13:
"13. O responsável apresentou, através de sua advogada, suas alegações de defesa, reunidas na peça 10, argumentando basicamente os seguintes pontos. 
14. Preliminarmente, considerou que não estão presentes os requisitos para instauração da tomada de contas especial uma vez que nenhuma das ocorrências previstas no caput do art. 8º da Lei 8.443/92 se mostram presentes, tais como: omissão no dever de prestar contas, não comprovação da aplicação dos recursos repassados pela união e/ou desfalque ou desvio de dinheiro bens ou valores públicos e ato ilegal, ilegítimo ou antieconômico que resulte dano ao erário devendo ser arquivado este processo, uma vez que
15.	 Aduz que nunca se eximiu de sua obrigação ou deixou de atender os expedientes recebidos, tendo apresentado a prestação de contas e comprovado a aplicação dos recursos na construção do centro de idosos, não havendo omissão.
16.	 Assegura que que as notas fiscais emitidas pela contratada e os extratos bancários que atestam as retiradas mediante cheques, demonstram que não houve desvio e/ou desfalque. 
17. Informa que tampouco ocorreu ato ilegal ou antieconômico considerando que os recursos foram aplicados em sua finalidade e sendo a TCE uma medida de exceção, como definida no art. 4º da IN/TCU 71/2012, a ser instaurada após esgotadas as medidas as administrativas para recomposição do Erário, pressupõe a existência de débito, que, no presente caso, não houve; e
18.	 Argumenta também que o princípio da economia processual (art. 197, § 3º, do Regimento Interno do TCU) , prevê a possibilidade de dispensa de TCE quando comprovada ausência de má-fé e o dano é prontamente ressarcido e como ocorre neste processo a situação não configura a existência de má-fé na ação do gestor, ficando patente sua boa-fé quando tentou implementar projeto de assistência ao idoso, e as gestões posteriores não implementaram o projeto e sucatearam o prédio. 
19.	 Afirma ainda que também estão ausentes os pressupostos de constituição e desenvolvimento regular deste processo em face de não haver de dano ao Erário, devendo a situação que lhe deu causa e sua quantificação esta detalhada e ser baseada em documentos e outros elementos probatórios que identifiquem a parcela de recursos recebidos e não aplicados adequadamente;
20. Considera que o principal pressuposto para instauração de TCE é a configuração de um dano comprovado e real e considerando que o centro de idosos foi construído fica patente a inexistência de deste prejuízo que justifique o procedimento especial de apuração e cobrança, não podendo ser presumido um dano irreal e quantificado da forma como foi efetuado nos presentes autos; atribuindo-se uma dívida pelo total repassado, como se a totalidade da verba houvesse sido despendida irregularmente, o que não ocorreu; e
21.	 Por fim, aduz que além da confirmação da existência de dano e sua quantificação, deve ser identificada a conduta dolosa ou culposa do agente público para se possa imputar responsabilidade pelo débito e considerando que o centro para idosos foi construído não houve conduta ilícita."
20.	Na mesma instrução, que serviu de fundamento para decisão, os pontos são assim refutados (peça 13) :
"22. Sobre as preliminares defendidas, cabe, de início, relembrar que o motivo da instauração da presente tomada de contas especial, no âmbito do FNAS, foi a reprovação da prestação de contas e impugnação total das despesas, haja vista ter sido confirmado, com amparo documental, que o objeto do termo de parceria apesar de construído não se prestou a sua finalidade, uma vez que nunca veio a funcionar e beneficiar a população alvo.
23.  Tal decisão decorreu da falta de documentos que visavam a demonstração do atingimento dos objetivos do convênio, tais como relatório de cumprimento do objeto, validado pelo Conselho Municipal de Assistência Social, com informações sobre a execução física e também sobre o atingimento dos objetivos propostos, metas alcançadas, população beneficiada, alcance social e outras informações correlacionando os objetivos propostos com o executado; fotos mostrando fases do empreendimento externamente e internamente e de seu funcionamento, entre outros; reforçado pelos indícios de que o centro de convivência não era funcional, situação declarada pelo próprio conselho de assistência social e por vereador do município.
24. Segundo proposto no plano de trabalho, o objetivo do empreendimento era (peça 1, p. 16) : 
'... DAR APOIO, ACOMPANHAR, ORIENTAR E CUIDAR DE NOSSOS IDOSOS QUE SÃO CARENTE DE ATENÇÃO.
COM ESSE CENTRO DE CONVIVÊNCIA AS FAMÍLIAS DESSES IDOSOS VÃO PODER TRABALHAR EM PAZ SABENDO QUE ELES ESTÃO SENDO BEM CUIDADOS.'
25. É dever dos administradores de dinheiro público comprovar não só aplicação correta da verba colocada a sua disposição para execução de obras, mas, também que o empreendimento tenha serventia para as atividades sociais propostas, caso contrário, seria um desperdício de dinheiro público financiar somente as construções, sem que estas viessem a promover algum tipo de benefício à população.
25. Não resta dúvida que a não consecução dos objetivos constitui prejuízo para a União que investiu em uma ação que não se concretizou. Não obstante a execução física da obra, a jurisprudência do TCU já se manifestou no sentido de que não basta a comprovação da aplicação dos recursos e da conclusão da obra, pois a imprestabilidade da fração executada ou do todo configura frustação dos objetivos do convênio cabendo a condenação do responsável pelo total repassado, a exemplo dos Acórdãos 5.742/2011 e 10.068/2011-TCU-1ª Câmara e dos Acórdãos 8.922/2015 e 10.818/2016-TCU-2ª Câmara) .
26. No que se refere ao reconhecimento da boa-fé do gestor a jurisprudência deste Tribunal sedimentou entendimento de que a boa-fé não pode ser presumida, devendo ser aferida objetivamente a partir dos elementos que integram os autos, sendo necessários elementos capazes de caracterizar a conduta zelosa e diligente do gestor. 
27. Desse modo, apenas quando há nos autos evidências de atitudes concretas do responsável tendentes a atenuar ou impedir a irregularidade pode-se ser considerada sua boa-fé e, pelo contrário, a situação em exame não revela atitudes zelosas e/ou diligentes na gestão da coisa pública não confirmando sua boa-fé pelas razões que abaixo listaremos:
28. Em primeiro lugar era obrigação do gestor incumbir-se de que as finalidades do convênio fossem alcançadas, tendo ele se comprometido, ao assinar o acordo, a propiciar atendimento apropriado aos idosos e seus familiares através do pleno funcionamento do centro de idosos, o que acabou por não acontecer pois apesar de as instalações terem sido construídas não foram colocadas em operação. 
29. Depois, tal constatação está amparada na ata do Conselho Municipal de Assistência Social, enviada pelo gestor em 2004 junto à prestação de contas, na qual foi relatado a falta de funcionamento do centro de idosos, reforçada na denúncia do vereador do município apresentada em 2005;
30. Além disso, o próprio Sr. Humberto Franco no expediente enviado ao FNAS em 10/6/2014, afirma que a obra foi concluída, porém foi o prédio foi destinado para outras atividades, pois a totalidade dos recursos previstos para execução do contrato e funcionamento do centro de idosos não foi repassada. A seguir transcrevo os exatos termos descritos pelo responsável (peça 1, p. 88) :
'Ocorre que, diferente do quanto exposto no ofício, a obra foi devidamente concluída e o referido prédio fora construído para fins de atendimento do idoso.
No entanto, a totalidade dos recursos previstos para execução do contrato e funcionamento do Centro de Convivência do Idoso não fora repassada, não restando alternativa para a gestão municipal, senão à de destinar o prédio para fins diversos, visando assim, preservar o interesse-público.
Assim, o referido prédio serviu para realização de diversas reuniões da prefeitura com a comunidade e, no fim da gestão do segundo mandato do ex-prefeito, ora manifestante, foi feita urna pequena reforma no prédio para fins de manutenção de uso.'
31. A alegação de que a verba não foi repassada em sua totalidade impossibilitando o funcionamento o centro comunitário não é procedente pois os recursos para implementação do objeto foram transferidos em uma única parcela, nos termos acordados, a qual, conforme extrato bancário enviado pelo gestor junto a sua defesa foi integralmente sacada 1 (um) dia após o crédito na conta específica (20/11/2001) e 8 (oito) dias após firmado o contrato com a Amil - Pavimentação e Construções Ltda. (13/11/2001) (peça 10, p. 11, 31-33, 41 e 51-52) . 
32. Esta movimentação financeira na conta específica com tamanha rapidez é, no mínimo, estranha, indicando pagamento antecipado de despesas, pratica irregular que infringe o art. 63, parágrafo 2º, inciso III, da Lei 4.320/1964, que exige, na fase de liquidação da despesa, a comprovação da efetiva prestação dos serviços. No presente coso é impossível que no prazo de oito dias os serviços realizados pela contratada justificassem o pagamento integral;
33. Some-se o fato de que a contrapartida não foi creditada na conta específica nem utilizada para pagamento à contratada. Segundo o responsável e confirmado nos extratos bancários, foram feitos dois pagamentos à construtora nos valores de R$ 38.000,00 e R$ 51.100,00, que correspondem a participação da União (peça 10, p. 41) ; e
34. Após a conclusão da obra outubro/2001 o Sr. Humberto ainda permaneceu a frente do executivo municipal por mais sete anos e neste tempo não se preocupou em colocar o centro de idosos em funcionamento, provando sua falta de preocupação não só com os possíveis munícipe que deixaram de ser atendidos, como também pela construção que foi abandonada, sendo descabida a tentativa de creditar a seus sucessores a não consecução das finalidades do convênio.
35. Outro ponto defendido pelo responsável na intenção de desconstituir esta TCE é que de acordo com o art. 6º, inciso II, da IN/TCU nº 71/2012 o prazo de prescrição da TCE é de 10 anos e que devido o longo decurso de prazo desde a ocorrência dos fatos (novembro/2001) e a citação do gestor (maio/2016) , sem que o mesmo tivesse qualquer ciência, deve ser dispensada a presente TCE.
36. Descabida a alegação de desconhecimento das pendências na execução do convênio pois por meio do Ofício MDS/CAPC/764, datado de 29/4/2004, foi cobrada a prestação de contas do convênio, em face de ter se passado mais de um ano de expirado o prazo sem que o gestor apresentasse a documentação comprovando a aplicação dos recursos, e depois, por meio do Oficio/MDS/CAPC nº 1304/2004, datado de 21/7/2004 (peça 1, p. 54) , o ex-prefeito foi informado das pendências na prestação de contas e da necessidade de apresentação de elementos complementares. Posteriormente o responsável recebeu outras notificações comunicando que as falhas apontadas não foram sanadas (peça 1, p. 80-84 e 128/130) .
37. Por fim, quando à prescrição do débito, conforme consignado na Súmula do TCU 282 as ações de ressarcimento de danos ao erário são imprescritíveis, nem se aplica ao caso a dispensa por longo decurso de prazo, tendo ele sido notificado pelo concedente durante seus 8 anos de mandato e por ter ficado tanto tempo a frente do executivo municipal não se preocupou em conferir utilidade ao centro de idosos. 
38. Qualquer prazo que tenha decorrido nos presentes autos em nada prejudica ou impede a defesa do responsável em justificar a falta de operacionalização do centro de idosos e o descaso por deixar bem público à mercê do tempo no decurso de sua longa gestão."
21.	Observa-se, portanto, que não houve omissão.
22.	Quanto à preliminar de cerceamento de defesa por ausência de concessão de prazo ao responsável para se manifestar sobre documentos que serviram de fundamento da deliberação, também não merece guarida. O recorrente foi citado por meio do Ofício 1116/2016-TCUSecex/BA, de 4/5/2016 (peça 7) e apresentou defesa (peça 10) , não havendo desde então qualquer juntada de documentos novos. Ademais, a decisão se fundamentou essencialmente na ausência de comprovação de que o centro comunitário entrou em operação, ou seja, na falta de documento comprobatório que deveria ser juntado pelo responsável.
23.	Em relação à alegação de prescrição com base na Lei 8.429/1992 (Lei de Improbidade Administrativa) , cumpre esclarecer que o referido diploma não se aplica aos procedimentos desta Corte.  O instituto da prescrição nos processos do TCU obedece ao art. 37, § 5º, da Constituição Federal, no que tange ao ressarcimento do prejuízo, e ao art. 205 da Lei 10.406/2002 (Código Civil)  no que se refere à pretensão punitiva. Assim, quanto ao débito, a ação é imprescritível, e quanto à aplicação de sanções, ela prescreve em dez anos a contar da data de ocorrência das irregularidades. No mesmo sentido, já me pronunciei no Acórdão 347/2017-TCU-Plenário.
24.	Acresente-se que, dois meses após a apresentação da prestação de contas do convênio pelo responsável em 25/5/2004, o concedente solicitou o encaminhamento de documentação complementar ao ex-gestor, uma vez que remanescia a ausência de comprovação de que os objetivos do convênio haviam sido atingidos, sem, no entanto, receber resposta (peça 1, p. 70) . Assim, desde o início, o responsável foi instado a se pronunciar sobre as irregularidades. 
25.	Por fim, quanto à alegação de inobservância aos princípios da razoabilidade e da proporcionalidade, haja vista que, no entender do recorrente, a obra foi construída e o benefício social alcançado, cabe repetir o que já foi dito anteriormente. O julgamento proferido nos autos seguiu a jurisprudência pacífica deste Tribunal. A condenação do recorrente para ressarcir o prejuízo se deu porque, embora a obra tenha sido construída, ela não gerou qualquer benefício para a sociedade, o que equivale a dizer que todo o dinheiro repassado foi desperdiçado. Portanto, não se pode dizer que não houve razoabilidade ou proporcionalidade na decisão proferida.
26.	Feitas essas considerações, em consonância com os pareceres do corpo diretivo da Serur e do MPTCU, entendo que o presente recurso deve ser conhecido e não provido, mantendo-se inalterada a deliberação ora combatida.
	Ante o exposto, voto por que o Tribunal adote o Acórdão que ora submeto à deliberação deste Colegiado.
TCU, Sala das Sessões Ministro Luciano Brandão Alves de Souza, em 27 de agosto de 2019.
Ministro BRUNO DANTAS 
Relator